臺灣高等法院刑事判決　 　　　　　 93年度上更(二)字第641號
　　上　訴　人
　　即　被　告　乙○○
　　選任辯護人　胡致中律師
　　　　　　　　余鐘柳律師
上列上訴人因誣告案件，不服臺灣台北地方法院87年度訴字第71
9 號，中華民國87年7 月27日第一審判決（起訴案號：臺灣台北
地方法院檢察署86年度偵字第26697 號）提起上訴，經判決後，
由最高法院第二次發回更審，本院判決如下：
    主  文
原判決撤銷。
乙○○意圖他人受刑事處分，向該管公務員誣告，處有期徒刑肆
月。
    事  實
一、乙○○於民國八十五年五月間，向甲○○購買日本Mild Sev
    en牌香煙五百五十箱，價金新臺幣（下同）三百十萬元，乙
    ○○已匯給甲○○。甲○○隨即找林新達在大陸購買日本Mi
    ld Seven香煙，在大陸廈門交貨，預備由漁船走私進入台灣
    。乙○○收受香煙後，認有瑕疵，不甘權益受損，甲○○又
    不解決，因大陸製之日本煙走私販售，不能明言，無法循正
    途依民事訴訟程序主張債務不履行或瑕疵擔保責任，為迫使
    甲○○解決，竟意圖使甲○○受刑事處分，於八十五年九月
    六日具狀向台灣台北地方法院檢察署檢察官提出告訴，虛構
    其係向甲○○購買Chivas　Royal Salute二十一年份之洋酒
    八百箱，一箱六瓶，每瓶一千九百元，因在香港購買輸出許
    可證及英國之產地證明，故約定在香港交貨，所匯入給甲○
    ○之三百十萬元係訂金，甲○○收受定金後，避不見面，誣
    指甲○○涉犯詐欺罪。檢察官以八十五年度偵字第二一三四
    八號提起公訴，經台灣台北地方法院以八十六年度易字第一
    ０九九號認乙○○之指訴與事實不符，判決甲○○無罪，並
    經本院八十六年度上易字第三０四二號判決駁回上訴而確定
    。
二、案經被害人甲○○告訴，由臺灣臺北地方法院檢察署檢察官
    偵查起訴。
    理  由
一、訊據上訴人即被告乙○○矢口否認有誣告犯行，辯稱：與告
    訴人間確實有洋酒之買賣，因甲○○稱要在美國各地搜購，
    無法確定數量及總金額，故暫定八百箱，每箱六瓶，一瓶約
    一千九百元，總價約九百一十二萬元，故先付訂金三分之一
    ，即三百十萬元。因甲○○未依約交貨，亦未返還所付之訂
    金，認為甲○○意圖欺騙才提起詐欺訴訟，並非誣告云云。
二、惟查：
（一）右開犯罪事實，迭據告訴人甲○○及其委任之代理人梁穗
      昌律師於偵審中指訴綦詳。且被告乙○○確於八十五年九
      月六日，以前揭事實具狀向台灣台北地方法院檢察署檢察
      官提出告訴，指甲○○涉嫌詐欺，經台灣台北地方法院及
      本院判決無罪確定，有其告訴狀及台灣台北地方法院檢察
      署檢察官八十五年度偵字第二一三四八號起訴書、台灣台
      北地方法院八十六年度易字第一０九九號、本院八十六年
      度上易字第三０四二號刑事判決在卷可稽。
（二）被告雖主張所交易者為洋酒而非洋煙，然下列之證據，可
      證其虛偽不實：
  １、被告稱僅口頭約定，並無書面契約，但依其所述其交易金
      額近千萬元，又先給付三百十萬元訂金，僅只頭約定，實
      與一般正常交易之情狀不符。
  ２、若有購酒，則價金多少？在何處交付交貨之價金？當屬明
      確，被告前後所述卻自相矛盾。乙○○最初對甲○○之告
      訴狀中記載：「甲○○誇口佯稱可於美國代購洋酒乙批，
      訂金三百十萬元」（見本案原審卷第二十七頁），於該詐
      欺案檢察官八十五年十月十一日第一次偵訊時稱「在香港
      直接交貨給我」「約定貨至香港，他把提單給我，我將餘
      款給他，他說可以交一個貨櫃給我，一個貨櫃約八百萬至
      九百萬元之間」（見本案原審卷第三十六頁）。該案原審
      八十六年二月二十六日訊問時稱：「買洋酒八百箱，一箱
      六瓶，每瓶一千九百元，是在香港交貨」「問：為何在香
      港貨？答：必須在香港買輸出許可證、產地證明方可進口
      台灣」「他（指甲○○）負責由美國運到香港免稅倉」（
      見本案原審卷第三十一頁背面，第三十二頁），該案原審
      八十六年三月十二日法官訊問「總價款是多少？答稱：這
      要看他出貨多少，總價約一千萬元左右，所以先付約三分
      之一訂金」（見原審八十六年易字第一○九九號影印卷第
      六頁）。在八十六年四月十九日所具請求檢察官上訴狀則
      記載「買賣洋酒總價九一二萬，每瓶含稅一千九百元，每
      箱六瓶，共八百箱」「直接在香港交貨」（見本院上訴卷
      第九十二頁），於本案原審八十七年六月十五日稱：「每
      瓶一千九百元、含稅到台灣，共九一二萬，收三成為訂金
      」云云（見本案原審卷第十三頁）。究竟係每瓶一千九百
      元是否在香港的價金或是含稅至台灣的價金，其總價多少
      ？前後不符，若真有其事，何能如此？
  ３、台灣省菸酒公賣局於被告告訴甲○○詐欺案中，八十六年
      月八月十二日八六公業字三一○○八號函覆本院說明：「
      二、有關進口外國烈酒申請商，需先檢附欲進口之報價資
      料向本局辦理申請手續，經本局核准後並提供『專賣憑證
      』之樣張，由申請商轉交國外原製造廠印製於酒瓶主標貼
      ，或於商品進口通關前由本局按申請商繳交公賣利益數量
      ，核發專賣憑證張數，由申請商於通關前逐瓶平整堅實黏
      貼於酒瓶主標貼，始能通關於行，請詳閱本局辦理外國烈
　    酒進口作業一般規定。三、目前烈酒進口規定酒類進口，
      需由原產地國直接出口至台灣，且需提供原產地之產地證
      明書。因上開酒類為英國產製之蘇格蘭威士忌酒，需提供
      英國海關開立之C&E94J產地證明書，且限由英國出口至台
      灣。若由英國輸入原廠桶裝蘇格蘭威士忌酒至香港後，再
      裝瓶輸入至台灣，亦需提供上述英國海關開立之C&E94J產
      地證明書。四、上開蘇格蘭威士忌酒，申請商進口前需先
      向本局繳交公賣利益每升四百四十元。五、本局最近八十
      五年採購合約自行進口上開酒類之進口價為CNF　GBP146.
      90 /0.7x6/每箱。」是台灣省菸酒公賣局正式進口每瓶不
      到一千元，被告稱其所購每瓶一千九百元，香港根本不產
      皇家禮砲威士忌，故不可能有香港皇家禮砲產地證明。且
      英國酒如何由甲○○在美國購買，又運到香港交貨？與常
      理及經驗完全不合。且被告根本沒有向台灣省菸酒公賣局
      申請進口該批酒，既未申請，即不得進口，足證所述其所
      指向告訴人買洋酒，自非事實。
  ４、再經本院前審向萬客隆股份有限公司及台灣省菸酒公賣局
      查詢結果，八十五年五月至同年八月間各該公司出售之Ch
      ivas　Royal Salute酒０點七公升各為二千一百九十九元
      、二千四百元等情，有該二函文附卷可證（見本院前審卷
      第三十五頁、七十七頁），如依被告主張向告訴人以每瓶
      一千九百元之價格購買，加計被告在香港購買輸出入許可
      證、英國之產地證明及將酒運回台灣之運費及依照台灣省
      菸酒公賣局辦理外國烈酒進口申請作業一般規定第八項第
      一款之規定，該種酒類每公升須應繳公賣利益四百四十元
      或被告所稱之三百零八元，暨其他各項管銷費用等項以觀
      （見偵查卷第十四頁所附台灣省菸酒公賣局函），被告豈
      有可能獲利？顯見陳述悖於實情。
（三）由下列證據，足證被告所購為洋煙，而非洋酒：
  １、被告於前述詐欺案偵查中，曾提出八十五年十一月八日劉
      律字第八五一一０八０四號劉長安律師所書致林新達之律
      師函為證，該律師函載：依據其當事人乙○○委稱，乙○
      ○曾以三百十萬元向告訴人甲○○購買洋煙五百五十箱，
      價金已全部支付，但甲○○未將貨品交付等情，有該律師
      函在卷可稽（見八十五年偵字第三一三八四號影印詐欺案
      偵查卷第二頁）。故依被告委請律師發函內容，已指明被
      告與告訴人甲○○所交易者為香煙，並非洋酒，且價金總
      額為三百十萬元。
  ２、被告確有於收受香煙後，才能發現有瑕疵，而就香煙包裝
      瑕疵，分別指稱「整條」「整包」「整支」之包裝，印刷
      各有瑕疪，列出明細傳真給甲○○，有該傳真影印在卷可
      按（見上揭詐欺案影印偵查卷第四頁正、反面）。
  ３、告訴人甲○○確因本件買煙之事，委請證人李黃印代支付
      人民幣約六十五萬元予林新達等情，亦經證人李黃印於詐
      欺案原審及該案本院審理時證述在卷（見上揭詐欺案原審
      影印卷第六頁反面、第七頁，該案本院卷第六十八頁）。
  ４、曾處理被告與告訴人甲○○糾紛之台南縣警察局善化分局
      溪美派出所警員楊明達，於詐欺案於本院及本案於本院審
      理中均結證稱：當時有提及買賣，說買到疵瑕品，當時乙
      ○○提到甲○○有交付買賣標的物同種類物品，但強調標
      的物有瑕疵等語明確（見詐欺案本院影印卷第十八頁、本
      院上更(一)卷第一０三頁）。足徵被告已收取告訴人交付之
      買賣標的物，僅爭執標的物品有瑕疵，告訴人或需另交付
      同種類物品代之之內容，至為灼然。顯見告訴人甲○○指
      稱本件為香煙買賣且已交付，洵屬信而有徵，而被告稱甲
      ○○賣洋酒，收受定金，尚未交貨，避不見面，自屬虛假
      。
（四）至被告辯稱：該前開詐欺案所提劉長安事務所之函文，有
      關交易為洋煙之內容，係律師事務所職員在電話中聽錯誤
      植所致云云。惟核：
  １、證人即劉長安律師於本院前審時雖稱：該函確屬誤載，但
      僅為底草，嗣傳真予乙○○，因乙○○稱內容有誤，並未
      發出，後經更正，但日期、文號相同，並交予被告，由被
      告自行處理，乙○○提出詐欺告訴前有傳真文件至事務所
      云云（見本院上訴字卷第四十一頁），並提出傳真文件影
      本二份為證。證人即該事務所職員于世冠於本院亦稱：被
      告有打電話向伊反應律師函內容有誤，並稱將所購為洋酒
      、三百一十萬元為訂金之內容，誤植為煙及總金額為三百
      一十萬元云云（見本院上更(一)卷第一二七頁），均附和被
      告之陳述。惟證人劉長安律師因受被告委託，于世冠復任
      職該事務所，渠等為被告處理訴訟事宜，與被告有相同的
      利害關係，且證人劉長安律師於本院上訴審時稱其在被告
      告訴案件委請發律師函時，曾與被告見面等語，而被告竟
      稱在法院開庭前未曾與劉長安律師見面（見本院上訴卷第
      四十一頁反面、四十二頁反面），二者所述齟齬，證人劉
      長安律師及其職員于世冠所述，自屬迴護被告之詞，不足
      採信。
  ２、劉長安律師所提出之傳真函，乃係被告委請提出詐欺告訴
      時所用，與被告另委請劉長安律師發函予林新達者請其協
      助查證無涉，劉長安律師所提函件自無庸予以審酌。
  ３、依常理言之，被告於本院上訴審時已供承：是在電話中與
      事務所于主任（即于世冠）接洽，告知情形，于主任紀錄
      下來等語（見本院上訴卷第四十二頁背面）。而稽之前開
      律師函文已明確指出買賣標的（洋煙）、價金總數（三百
      一十萬元）且函文中就委請林新達協助查證關係被告乙○
      ○權益等不同問題中，一再出現「洋煙」字樣，實不可能
      將酒類誤植為香煙；訂金三百十萬元誤載成全部總價三百
      十萬元。況按律師事務所係受託提起訴訟或代發存證信函
      等，所為與其委託人之權益息息相關，或影響訴訟勝敗，
      或決定權益得喪，是用字遣詞，無不極為審慎，甚而與當
      事人多次確認，上開函文尚且明確載明發文日期、字號、
      事務所地址，並經蓋印劉長安律師之印戳外觀已然完成，
      絕非所謂底稿，益見該函文應無誤繕可能。
  ４、被告於本院上訴審及本院上更(一)審中供承：該更正後之律
      師函係傳真給林新達（見本院上訴卷第四十三頁、上更(一)
      卷第三十八頁、第一０六頁），此與其在本院詐欺案時所
      供係寄出正確之函，並當庭提出掛號執據（見詐欺案本院
      卷第十九頁）等，二者亦有不同，若為真正，何以有如此
      差異？
（五）告訴人甲○○於其被訴詐欺案件偵查時，曾提出被告所傳
      真指明香煙有瑕疵之函文及林新達就該瑕疵所書回復解決
      方法函文，被告於該案原審訊問時坦認該傳真函為其所發
      （見上開詐欺案原審影印卷第四頁）；雖辯稱係因告訴人
      甲○○要了解台灣的煙與進口煙有何區別，叫伊幫忙寫下
      來（見同卷第四頁）；於本案原審中又稱因甲○○說伊內
      行，要伊幫忙鑑定，伊才傳真予甲○○云云（見原審卷第
      十九頁）。該傳真函文內容係明指香煙之瑕疵，尚非就香
      煙之區別加以說明；且該傳真如確係告訴人取樣品交被告
      鑑定，告訴人何需傳真予不相干之林新達，林新達又何庸
      回覆解決之方案？再參以被告供稱：與告訴人甲○○、林
      新達之前無交易往來，與林新達於詐欺案發生之前未曾謀
      面等語（見原審卷第十八頁背面），被告辯稱是為告訴人
      及林新達等人作香煙鑑定云云，顯與常情有違。
（六）被告聲請傳訊之證人不足為被告有利之證據：
  １、江浤洲於詐欺案本院八十六年七月十日作證時雖陳稱：林
      新達在二、三年前仍為甲○○公司之人員（見上揭詐欺案
      本院影印卷第六頁），但所述時間距本件交易之八十五年
      五月間已隔達一年以上，林新達與甲○○之關係如何，已
      非其證言所及，是被告自有可能向林新達購買。
  ２、被告於詐欺案偵查時及本院審理中雖各提出林新達所立，
      經我國駐墨爾本經濟文化辦事處認證之證明書，除謂：一
      九九六年七月以前伊仍受僱於甲○○，一九九六年七月以
      前甲○○從未介紹與乙○○見面，伊與乙○○無貿易往來
      ，甲○○亦未交付三百一十萬元予伊等等，尚敘及：伊有
      因甲○○之指示至李黃印處取款轉交大陸煙廠老闆等情，
      然查，該證明僅為書面證言，林新達並不負偽證之責，且
      林新達購買香煙具有瑕疵，本身有利害關係，是否屬實，
      自有存疑。被告雖聲請傳訊居住澳洲之林新達，然本院上
      更(一)審，依其所請將於本院九十年十月庭訊時可偕同到庭
      應訊（見本院上訴卷第一三二頁），惟屆至本院九十年十
      一月二十八日審判期日均未出庭。於本次更審中明確表示
      林新達人在澳洲，身體不好，無法返國到庭（見本院九十
      三年十二月十日筆錄）是該林新達既在國外，又不返回，
      自無法傳查。
　３、證人于世冠已就被告所辯稱律師事務所函文誤植後處理之
　　　情形詳證如前，本院已無庸就同一事項再行傳訊同所之人
　　  員蔣文正之必要。
  ４、至於事後被告至甲○○談論交涉時，另有三名男子在場，
      然告訴人指被告所帶去之流氓，被告指稱係告訴人之友人
      ，且均不提供其年籍、住所，亦無從傳查。又被告聲請向
      台灣省菸酒公賣局股份有限公司查詢進口香煙程序，甲○
      ○是否有核准進口本案香煙及再傳訊甲○○云云。然本件
      係在大陸購買洋煙，預備走私進入台灣，自不可向當時之
      台灣省菸酒公賣局申請進口。而告訴人早已移民美國，本
      案出庭又涉及在大陸買假洋煙走私進口之刑責，表示不追
      究被告責任，故未到庭。且本件事證已明，亦無再予傳訊
      調查之必要。
（七）綜上所述，本案應係告訴人甲○○依約交付被告乙○○洋
      煙後，被告發現貨品有瑕疵，不甘受損，因買大陸製日本
      煙走私不法，無從循正常民事訴訟救濟，為迫使甲○○解
      決，虛構向告訴人購買洋酒等情，而向該管公務員誣告，
      至為顯明。被告所辯各節，要屬卸責之詞，委無可採，事
      證明確，犯行應堪認定，應予依法論科。
三、核被告乙○○所為，係犯刑法第一百六十九條第一項之誣告
    罪。原審以被告所犯誣告罪事證明確，據以論罪科刑，固非
    無見。惟本件被告向台灣台北地方法院檢察署檢察官誣告甲
    ○○犯罪時間原判決未予認定，自欠允洽，而無可維持，上
    訴人即被告上訴意旨，仍執前詞，否認犯罪，固無理由，然
    原判決既有可議，自應由本院予以撤銷改判。爰審酌被告之
    品行、犯罪動機、目的、手段、對被害人及司法追訴程序所
    造成危害、犯罪後態度、告訴人表示不再追究等一切情狀，
    量處如主文第二項所示之刑，以示懲儆。
四、據上論斷，應依刑事訴訟法第三百六十九條第一項前段、第
    三百六十四條、第二百九十九條第一項前段、刑法第一百六
    十九條第一項，判決如主文。
本案經檢察官劉靜婉到庭執行職務。
中    華    民    國    94    年     1    月    26    日
                  臺灣高等法院刑事第二十三庭
                  　          審判長法  官  尤　豐　彥
                    　              法  官  鄧　振　球
                      　            法  官  趙　功　恆
以上正本證明與原本無異。
如不服本判決，應於收受送達後十日內向本院提出上訴書狀，其
未敘述上訴之理由者並得於提起上訴後十日內向本院補提理由書
（均須按他造當事人之人數附繕本）。
                                    書記官  孫　佩　琳
中　　華　　民　　國　　94　　年　　1 　　月　　26　　日
附錄本案論罪科刑法條全文：
刑法第一百六十九條第一項
意圖他人受刑事或懲戒處分、向該管公務員誣告者、處七年以下
有期徒刑。
